---
title: "Laboratorio 6 - K-Nearest Neighbors (KNN)"
author: "Bryan Martínez, Adriana Palacios, y Nery Molina"
date: "`r Sys.Date()`"
output:
  pdf_document:
    latex_engine: xelatex
  html_document:
    df_print: paged
---

```{r setup, include=FALSE}
knitr::opts_chunk$set(echo = TRUE, warning = FALSE, message = FALSE)
library(dplyr)
library(ggplot2)
library(class)
library(FNN)
library(kknn)
library(caret)
library(e1071)
library(rpart)
library(rpart.plot)
library(randomForest)
load("listings.RData")
```

## **Repositorio**

https://github.com/Bamo0507/Laboratorio6_KNN

---

## **Preprocesamiento — Reutilizado de laboratorios anteriores**

Se aplica exactamente el mismo preprocesamiento, semilla y partición de los Laboratorios 3, 4 y 5 para garantizar que todos los modelos sean comparables bajo las mismas condiciones.

```{r preprocesamiento}
listings$price <- as.numeric(gsub("[$,]", "", listings$price))

vars_eliminar <- c(
  "id", "listing_url", "scrape_id", "picture_url",
  "host_id", "host_url", "host_thumbnail_url", "host_picture_url",
  "name", "description", "neighborhood_overview", "host_about",
  "host_name", "host_location", "amenities", "host_verifications",
  "source", "last_scraped", "calendar_last_scraped", "calendar_updated",
  "host_since", "first_review", "last_review",
  "bathrooms_text", "host_total_listings_count", "neighbourhood",
  "minimum_nights_avg_ntm", "maximum_nights_avg_ntm",
  "number_of_reviews_ltm", "number_of_reviews_l30d", "number_of_reviews_ly",
  "calculated_host_listings_count_entire_homes",
  "calculated_host_listings_count_private_rooms",
  "calculated_host_listings_count_shared_rooms",
  "estimated_revenue_l365d",
  "host_has_profile_pic", "neighbourhood_group_cleansed"
)

listings_clean <- listings[, !(names(listings) %in% vars_eliminar)]
```

```{r division}
listings_model <- listings_clean[!is.na(listings_clean$price), ]

set.seed(42)
trainIndex <- sample(seq_len(nrow(listings_model)), size = floor(0.7 * nrow(listings_model)))
train <- listings_model[ trainIndex, ]
test  <- listings_model[-trainIndex, ]

cat("Total de filas en dataset:", nrow(listings_model), "\n")
cat("Datos entrenamiento:", nrow(train), "\n")
cat("Datos prueba:", nrow(test), "\n")
```

```{r datos-numericos}
train_num <- na.omit(train[, sapply(train, is.numeric)])
test_num  <- test[, names(train_num)]
test_num  <- na.omit(test_num)

cat("Predictores numéricos disponibles:", ncol(train_num) - 1, "\n")
cat("Filas en entrenamiento (numérico):", nrow(train_num), "\n")
cat("Filas en prueba (numérico):", nrow(test_num), "\n")
```

```{r variable-categorica}
q33 <- as.numeric(quantile(train_num$price, probs = 0.33, na.rm = TRUE))
q67 <- as.numeric(quantile(train_num$price, probs = 0.67, na.rm = TRUE))

train_clf <- train_num %>%
  mutate(
    price_cat = cut(
      price,
      breaks = c(-Inf, q33, q67, Inf),
      labels = c("Economica", "Intermedia", "Cara"),
      right = TRUE,
      ordered_result = TRUE
    )
  )

test_clf <- test_num %>%
  mutate(
    price_cat = cut(
      price,
      breaks = c(-Inf, q33, q67, Inf),
      labels = c("Economica", "Intermedia", "Cara"),
      right = TRUE,
      ordered_result = TRUE
    )
  )

cat("Limite superior Economica:", q33, "\n")
cat("Limite superior Intermedia:", q67, "\n")
```

---

## **Escalado de datos — Normalización Min-Max**

Al trabajar con KNN es necesario escalar los datos ya que, en este caso, nosotros lo que hacemos es, en base a los valores de las variables, tratar de posicionar cada uno de los documentos. Entonces si no escalamos los datos de una variable, puede ser que una termine pesando más que otra. Por ejemplo que las unidades de una estén en miles o en decenas de miles pero que en otro esté medido como unidades. Entonces para evitar este tipo de situaciones, se trata de trabajar todo con valores que sean proporciones, las cuales van a estar entre 0 y 1 acorde a los valores que se registran para cada variable. 

$$x_{\text{norm}} = \frac{x - x_{\min}}{x_{\max} - x_{\min}}$$

Cabe mencionar que al trabajar con el mínimo y el máximo, este se calcula únicamente sobre el conjunto de entrenamiento. Si lo hiciéramos sobre los datos completos, estaríamos sesgando nuestro modelo a posibles errores. Por ejemplo afuera del conjunto de entrenamiento está el máximo para una variable, digamos, que es muy superior a los demás.

```{r escalado}
# Calcular min y max de cada columna en entrenamiento
mins <- apply(train_num, 2, min, na.rm = TRUE)
maxs <- apply(train_num, 2, max, na.rm = TRUE)

# Función de normalización Min-Max
min_max_scale <- function(x, min_val, max_val) {
  rango <- max_val - min_val
  if (rango == 0) return(rep(0, length(x)))   # columna constante
  (x - min_val) / rango
}

# Aplicar normalización columna por columna
train_scaled <- as.data.frame(mapply(min_max_scale, train_num, mins, maxs))
test_scaled  <- as.data.frame(mapply(min_max_scale, test_num,  mins, maxs))

# Separar predictores y variable objetivo (precio)
X_train <- train_scaled %>% select(-price)
X_test  <- test_scaled  %>% select(-price)
y_train <- train_num$price
y_test  <- test_num$price

cat("Rango de price en train escalado: [",
    round(min(train_scaled$price), 4), ",",
    round(max(train_scaled$price), 4), "]\n")
cat("Dimensiones predictores entrenamiento:", nrow(X_train), "x", ncol(X_train), "\n")
```

```{r escalado-clasificacion}
# Conjuntos escalados para clasificación (sin la columna price, con price_cat)
train_clf_scaled <- train_scaled %>%
  select(-price) %>%
  mutate(price_cat = train_clf$price_cat)

test_clf_scaled <- test_scaled %>%
  select(-price) %>%
  mutate(price_cat = test_clf$price_cat)

X_train_clf <- train_clf_scaled %>% select(-price_cat)
X_test_clf  <- test_clf_scaled  %>% select(-price_cat)
y_train_clf <- train_clf_scaled$price_cat
y_test_clf  <- test_clf_scaled$price_cat
```

```{r funciones-metricas, include=FALSE}
calc_rmse <- function(obs, pred) sqrt(mean((obs - pred)^2, na.rm = TRUE))
calc_mae  <- function(obs, pred) mean(abs(obs - pred), na.rm = TRUE)
calc_r2   <- function(obs, pred) {
  ss_res <- sum((obs - pred)^2, na.rm = TRUE)
  ss_tot <- sum((obs - mean(obs, na.rm = TRUE))^2, na.rm = TRUE)
  1 - ss_res / ss_tot
}
```

---

## **Resultados de modelos anteriores**

Esta sección re-entrena los mejores modelos de los Laboratorios 3, 4 y 5 sobre los mismos conjuntos de entrenamiento y prueba para tener sus métricas disponibles en la comparación final.

### Regresión Lineal (Lab 3)

```{r lm-lab3}
vars_mejor <- c(
  "host_listings_count", "accommodates", "bathrooms", "bedrooms", "beds",
  "minimum_nights", "maximum_nights", "minimum_minimum_nights", "maximum_minimum_nights",
  "availability_365", "estimated_occupancy_l365d",
  "review_scores_cleanliness", "review_scores_location", "review_scores_value",
  "calculated_host_listings_count"
)

vars_disponibles <- intersect(vars_mejor, names(train_num))
train_lm <- train_num[, c(vars_disponibles, "price")]
test_lm  <- test_num[,  c(vars_disponibles, "price")]

modelo_lm <- lm(price ~ ., data = train_lm)
pred_lm   <- predict(modelo_lm, newdata = test_lm)

rmse_lm <- round(calc_rmse(test_lm$price, pred_lm), 2)
mae_lm  <- round(calc_mae(test_lm$price, pred_lm), 2)
r2_lm   <- round(calc_r2(test_lm$price, pred_lm), 4)

cat("Regresion Lineal — RMSE:", rmse_lm, "| MAE:", mae_lm, "| R2:", r2_lm, "\n")
```

### Árbol de Regresión (Lab 4)

```{r arbol-reg-lab4}
arbol_reg <- rpart(price ~ ., data = train_num, method = "anova",
                   control = rpart.control(maxdepth = 8))
pred_arbol_reg <- predict(arbol_reg, newdata = test_num)

rmse_arbol_reg <- round(calc_rmse(test_num$price, pred_arbol_reg), 2)
mae_arbol_reg  <- round(calc_mae(test_num$price, pred_arbol_reg), 2)
r2_arbol_reg   <- round(calc_r2(test_num$price, pred_arbol_reg), 4)

cat("Arbol Regresion (depth=8) — RMSE:", rmse_arbol_reg, "| MAE:", mae_arbol_reg, "| R2:", r2_arbol_reg, "\n")
```

### Random Forest Regresión (Lab 4)

```{r rf-reg-lab4}
set.seed(42)
rf_reg <- randomForest(price ~ ., data = train_num, ntree = 100, importance = TRUE)
pred_rf_reg <- predict(rf_reg, newdata = test_num)

rmse_rf_reg <- round(calc_rmse(test_num$price, pred_rf_reg), 2)
mae_rf_reg <- round(calc_mae(test_num$price, pred_rf_reg), 2)
r2_rf_reg <- round(calc_r2(test_num$price, pred_rf_reg), 4)

cat("Random Forest Regresion — RMSE:", rmse_rf_reg, "| MAE:", mae_rf_reg, "| R2:", r2_rf_reg, "\n")
```

### Árbol de Clasificación (Lab 4)

```{r arbol-clf-lab4}
train_tree_clf <- train_clf %>% select(-price)
test_tree_clf  <- test_clf  %>% select(-price)

set.seed(42)
arbol_clf <- rpart(price_cat ~ ., data = train_tree_clf, method = "class")
pred_arbol_clf <- predict(arbol_clf, newdata = test_tree_clf, type = "class")

exactitud_arbol_clf <- round(
  mean(as.character(pred_arbol_clf) == as.character(test_tree_clf$price_cat), na.rm = TRUE) * 100, 2
)
cat("Arbol Clasificacion — Exactitud:", exactitud_arbol_clf, "%\n")
```

### Random Forest Clasificación (Lab 4)

```{r rf-clf-lab4}
set.seed(42)
rf_clf <- randomForest(price_cat ~ ., data = train_tree_clf, ntree = 100)
pred_rf_clf <- predict(rf_clf, newdata = test_tree_clf)

exactitud_rf_clf <- round(
  mean(as.character(pred_rf_clf) == as.character(test_tree_clf$price_cat), na.rm = TRUE) * 100, 2
)
cat("Random Forest Clasificacion — Exactitud:", exactitud_rf_clf, "%\n")
```

### Naive Bayes Regresión (Lab 5)

```{r nb-reg-lab5}
# Discretizacion con 20 percentiles (misma logica que Lab 5)
price_breaks_nb <- unique(quantile(train_num$price, probs = seq(0, 1, by = 0.05), na.rm = TRUE))

train_nb_reg <- train_num %>%
  mutate(price_bin = cut(price, breaks = price_breaks_nb,
                         include.lowest = TRUE, ordered_result = FALSE)) %>%
  select(-price)

bin_means_nb <- train_num %>%
  mutate(price_bin = cut(price, breaks = price_breaks_nb, include.lowest = TRUE)) %>%
  group_by(price_bin) %>%
  summarise(bin_mean = mean(price, na.rm = TRUE), .groups = "drop")

test_nb_reg <- test_num %>%
  mutate(price_bin = cut(price, breaks = price_breaks_nb,
                         include.lowest = TRUE, ordered_result = FALSE)) %>%
  select(-price)

modelo_nb_reg <- naiveBayes(price_bin ~ ., data = train_nb_reg)
pred_nb_bin   <- predict(modelo_nb_reg, newdata = test_nb_reg)
pred_nb_num   <- bin_means_nb$bin_mean[
  match(as.character(pred_nb_bin), as.character(bin_means_nb$price_bin))
]

rmse_nb_reg <- round(calc_rmse(test_num$price, pred_nb_num), 2)
mae_nb_reg  <- round(calc_mae(test_num$price, pred_nb_num), 2)
r2_nb_reg   <- round(calc_r2(test_num$price, pred_nb_num), 4)

cat("Naive Bayes Regresion — RMSE:", rmse_nb_reg, "| MAE:", mae_nb_reg, "| R2:", r2_nb_reg, "\n")
```

### Naive Bayes Clasificación (Lab 5)

```{r nb-clf-lab5}
modelo_nb_clf  <- naiveBayes(price_cat ~ ., data = train_clf %>% select(-price))
pred_nb_clf    <- predict(modelo_nb_clf, newdata = test_clf %>% select(-price, -price_cat))

exactitud_nb_clf <- round(
  mean(as.character(pred_nb_clf) == as.character(test_clf$price_cat), na.rm = TRUE) * 100, 2
)
cat("Naive Bayes Clasificacion — Exactitud:", exactitud_nb_clf, "%\n")
```

---

## **Actividad 1: Modelo de Regresión con KNN**

Al trabajar con KNN como modelo de regresión, en este caso no se genera una función durante el entrenamiento que sea capaz de establecer, en base a las características, el precio de una casa. Al contrario, en este caso lo que se hace es que se almacenan los datos ya escalados. A la hora de predecir, lo que hace el algoritmo es que, para el punto que se está colocando, va a ver a sus K vecinos más cercanos. En base a las características de sus vecinos cercanos, va a sacar un promedio de sus precios y esa va a ser la predicción que va a tirar.

Como se ha visto en clase, el valor de K determina contra cuántos vecinos se va a comparar cada punto nuevo. Por convención, se parte de la raíz cuadrada del número de observaciones de entrenamiento y se redondea al entero impar más cercano. La razón detrás de buscar un valor impar es evitar empates, situación que ocurre en clasificación cuando exactamente la mitad de los vecinos pertenece a una clase y la otra mitad a otra, sin que haya forma de decidir cuál predomina. Cabe aclarar que en regresión este problema no aplica directamente, ya que la predicción se obtiene promediando los valores numéricos de los K vecinos y ese promedio siempre produce un resultado sin ambigüedad. Sin embargo, se mantiene la convención de usar un K impar por consistencia con la práctica general del algoritmo.

```{r knn-reg-train}
# Calculo del K inicial: raiz cuadrada del n de entrenamiento, impar mas cercano
k_inicial <- floor(sqrt(nrow(X_train)))
if (k_inicial %% 2 == 0) k_inicial <- k_inicial + 1

cat("K inicial seleccionado:", k_inicial, "\n")
cat("Observaciones de entrenamiento:", nrow(X_train), "\n")

# Entrenamiento y prediccion del modelo KNN de regresion
set.seed(123)
knn_reg <- knn.reg(
  train = X_train,
  test  = X_test,
  y     = y_train,
  k     = k_inicial
)

pred_knn_reg <- knn_reg$pred
```

---

## **Actividad 2: Análisis de Resultados del Modelo de Regresión**

```{r knn-reg-metricas}
rmse_knn_reg <- round(calc_rmse(y_test, pred_knn_reg), 2)
mae_knn_reg  <- round(calc_mae(y_test, pred_knn_reg), 2)
mse_knn_reg  <- round(mean((y_test - pred_knn_reg)^2, na.rm = TRUE), 2)
r2_knn_reg   <- round(calc_r2(y_test, pred_knn_reg), 4)

cat("RMSE:", rmse_knn_reg,"\n")
cat("MAE:", mae_knn_reg,"\n")
cat("MSE:", mse_knn_reg,"\n")
cat("R2:", r2_knn_reg,"\n")
```

A primera vista, los resultados están bastante malos. En un modelo, podemos ver un R2 de tan solo 0.1156, lo cual es bastante bajo, porque estamos diciendo que nuestro modelo únicamente explica el 11.56% de la varianza de los datos; prácticamente nada.

Al ver el MAE, si fuera una casa, no estaría tan mal, porque solamente serían 309 dólares. Pero ya en el contexto en el que estamos trabajando, con Airbnb, donde lo que se está haciendo es rentar por noche, una diferencia de 309 dólares es considerablemente elevada. En base a eso, si yo miro algo que está por encima de su precio, por algo que prácticamente son más de 2000 quetzales, obviamente no voy a optar por esas opciones y voy a tratar de buscar alternativas.

Entonces, ahí es donde va la parte más relevante de lo malos que son estos resultados. Incluso al analizar el RMSE, que es la raíz cuadrada del MSE, esto ya nos da un indicio de que probablemente en el dataset hay varios outliers. Como el RMSE castiga bastante a estos valores, puede ser que ahí esté la explicación de estos resultados.

Vemos que la diferencia entre el MAE, que eran 309 dólares, se dispara a 2,565 en el RMSE, y esto es alarmante, porque probablemente el modelo deje cercanos a los puntos algunas viviendas que tengan el precio muy elevado. Entonces, al sacar el promedio, se verán impactadas considerablemente. 

---

## **Actividad 3: Comparación con Modelos de Regresión Anteriores**

Como ya se mencionó, el rendimiento del modelo fue bastante bajo en este escenario. A continuación, se estará analizando cómo se compara con los modelos que se han generado en laboratorios anteriores.

Como punto de partida, si vemos el modelo de regresión lineal, el cual es el más simple de todos los que se han trabajado, podemos ver de que, aunque nuestros resultados con KNN fueron malos, estaba peor este modelo, ya que el R2 presentado fue de 0.1053. No es mucha la diferencia, pero sigue explicando una menor cantidad de los datos que nuestro modelo con KNN. Si vemos el MAE, podemos ver que está por encima, por un poco más de 200 dólares, y al RMSE se pasa también bastante. Pero es bastante equiparable a lo que tuvimos ahorita, porque ahorita se tenía un RMSE de 2.565, mientras que en regresión lineal este fue de 2.580. Pero, tomando las demás métricas, se logra ver con claridad de que le fue peor a la regresión lineal y a este.

Luego, pasándonos a los árboles, tanto el árbol de regresión como el Random forest de regresión, que se trabajó en su momento, podemos ver de que el árbol de regresión tiene un desempeño considerablemente mejor, ya que, en este, teníamos que el modelo explicaba el 67.55% de los datos, el MAE era de 246 dólares, contra los 309 dólares que tuvimos ahorita, y el RMSE fue muchísimo más bajo, pues en los árboles de regresión fue de 1554.16. Y ahí, yendo con el Random forest de regresión, en este caso, el R2 estaba en 0.7823, y estamos hablando de una diferencia de más del 60% entre KNN y Random Forest. Y de ahí, viendo el MAE, vemos que este está apenas en 179, una diferencia de 120 dólares, y el RMSE está en 1272.99. Con esto, podemos ver que ya con modelos más complejos, como los árboles de decisión, se logran clasificar, al menos, para este problema, o dar un mejor precio para la vivienda en Airbnb, que lo que logró hacer ahorita KNN.

Por último, podemos ver que Naive Bayes, el cual se realizó en el laboratorio anterior, estaba en un R2 negativo, un MAE de por arriba de 600 dólares y el RMSE más alto que hemos registrado con 2805 dólares. Entonces, si bien fue malo el desempeño de KNN, el peor hasta el momento ha sido Naive Bayes. El KNN es el tercero de los peores modelos que se han generado hasta el momento. 

---

## **Actividades 4 y 5: Modelo de Clasificación con KNN y Evaluación en Prueba**

```{r knn-clf-train}

# Selección de K inicial usando la regla sqrt(n)
k_knn_clf <- round(sqrt(nrow(X_train_clf)))

# Ajustar K al impar más cercano para evitar empates
if (k_knn_clf %% 2 == 0) {
  k_knn_clf <- k_knn_clf + 1
}

# Modelo de clasificación con KNN
pred_knn_clf <- class::knn(
  train = X_train_clf,
  test = X_test_clf,
  cl = y_train_clf,
  k = k_knn_clf
)

# Evaluación del modelo
cm_knn_clf <- caret::confusionMatrix(
  data = pred_knn_clf,
  reference = y_test_clf
)

# Exactitud
exactitud_knn_clf <- round(as.numeric(cm_knn_clf$overall["Accuracy"]) * 100, 2)

# Métricas por clase
metricas_por_clase <- as.data.frame(cm_knn_clf$byClass)[, c("Precision", "Recall", "F1")]
metricas_por_clase$Clase <- rownames(metricas_por_clase)
rownames(metricas_por_clase) <- NULL
metricas_por_clase <- metricas_por_clase[, c("Clase", "Precision", "Recall", "F1")]

# Redondear tabla
metricas_por_clase$Precision <- round(metricas_por_clase$Precision, 4)
metricas_por_clase$Recall    <- round(metricas_por_clase$Recall, 4)
metricas_por_clase$F1        <- round(metricas_por_clase$F1, 4)

# Promedios macro
precision_macro <- round(mean(metricas_por_clase$Precision, na.rm = TRUE), 4)
recall_macro    <- round(mean(metricas_por_clase$Recall, na.rm = TRUE), 4)
f1_macro        <- round(mean(metricas_por_clase$F1, na.rm = TRUE), 4)

cat("K utilizado en KNN:", k_knn_clf, "\n")
cat("Exactitud KNN Clasificacion:", exactitud_knn_clf, "%\n")
cat("Precision macro:", precision_macro, "\n")
cat("Recall macro:", recall_macro, "\n")
cat("F1 macro:", f1_macro, "\n\n")

metricas_por_clase
```

En este caso el modelo tuvo una exactitud de 61.45%, lo cual es bueno considerando que es más del 60% de los datos, pues se clasificaron correctamente. No es un caso ideal ni algo que sea óptimo para salir a producción, pero al menos se obtuvieron resultados razonables.

Tuvimos:
- una precisión de 0.6169
- un Recall de 0.6157
- y un F1 de 0.6155

Sorprendentemente podemos ver que tuvo mejores resultados que el árbol de clasificación porque el árbol de clasificación tuvo una exactitud de 60.59%. Entonces a diferencia de cuando lo hicimos con regresión, el árbol de regresión fue muy superior al KNN que se hizo para el precio de la casa, pero ahorita que estamos evaluándolo con clasificación presentó ligeramente mejores resultados. No podemos quitar el hecho de que funcionó mejor.

Sin embargo, al evaluarlo contra Random Forest, el cual tuvo una exactitud de 75.26%, vemos que ahí sí nos quedamos un poco cortos. Es una diferencia de más del 10%. Si nos vamos a Naive Bayes, que es el que ha tenido constantemente el peor desempeño o uno de los más bajos, este tuvo una exactitud de 41.39%, entonces es mejor que éste.

---

## **Actividad 6: Matriz de Confusión**

```{r knn-clf-matriz}
cm_knn_clf$table
```

Analizando la matriz de confusión, se puede observar que el modelo tiene un desempeño razonable en las tres categorías, concentrando la mayor cantidad de observaciones en la diagonal principal: 4329 correctamente clasificadas como Económica, 3185 como Intermedia y 3956 como Cara.

Sin embargo, donde el modelo comete más errores es al predecir la categoría Intermedia. De las 6309 propiedades que fueron predichas como Intermedia, 1536 eran en realidad Económicas y 1588 eran Caras, sumando 3124 errores en esa fila. Esto también se refleja al analizar las columnas: existe una tendencia del modelo a inclinarse hacia la categoría Intermedia, lo que sugiere un sesgo leve aunque mucho menos marcado que el observado en Naive Bayes en el laboratorio anterior.

En cuanto a la importancia de los errores, el caso más preocupante desde el punto de vista del negocio es el de las 575 propiedades que el modelo predijo como Económicas siendo en realidad Caras. Para SmartStay Advisors, esto implicaría recomendar al cliente una propiedad que está muy por encima de su presupuesto, lo cual deteriora directamente la confianza en el servicio. En sentido contrario, las 320 propiedades reales Económicas predichas como Caras representan el error opuesto: el cliente probablemente descartaría esas opciones al verlas etiquetadas como caras, perdiendo la oportunidad de una buena recomendación.

---

## **Actividad 7: Análisis de Sobreajuste**

```{r knn-clf-overfitting}
# Prediccion sobre el conjunto de entrenamiento con el mismo K
pred_knn_clf_train <- class::knn(
  train = X_train_clf,
  test  = X_train_clf,
  cl    = y_train_clf,
  k     = k_knn_clf
)

cm_train <- caret::confusionMatrix(
  data      = pred_knn_clf_train,
  reference = y_train_clf
)

exactitud_train <- round(as.numeric(cm_train$overall["Accuracy"]) * 100, 2)

metricas_train <- as.data.frame(cm_train$byClass)[, c("Precision", "Recall", "F1")]
metricas_train$Clase <- rownames(metricas_train)
rownames(metricas_train) <- NULL
metricas_train <- metricas_train[, c("Clase", "Precision", "Recall", "F1")]
metricas_train$Precision <- round(metricas_train$Precision, 4)
metricas_train$Recall    <- round(metricas_train$Recall, 4)
metricas_train$F1        <- round(metricas_train$F1, 4)

precision_macro_train <- round(mean(metricas_train$Precision, na.rm = TRUE), 4)
recall_macro_train    <- round(mean(metricas_train$Recall, na.rm = TRUE), 4)
f1_macro_train        <- round(mean(metricas_train$F1, na.rm = TRUE), 4)

cat("-- Entrenamiento --\n")
cat("Exactitud:", exactitud_train, "%\n")
cat("Precision macro:", precision_macro_train, "\n")
cat("Recall macro:", recall_macro_train, "\n")
cat("F1 macro:", f1_macro_train, "\n\n")

cat("-- Prueba --\n")
cat("Exactitud:", exactitud_knn_clf, "%\n")
cat("Precision macro:", precision_macro, "\n")
cat("Recall macro:", recall_macro, "\n")
cat("F1 macro:", f1_macro, "\n\n")

cat("-- Matriz de confusion (entrenamiento) --\n")
cm_train$table
```

Al comparar los resultados entre el conjunto de entrenamiento y el de prueba, lo primero que se puede notar es que las métricas son prácticamente idénticas. La exactitud baja apenas de 61.63% a 61.45%, el F1 pasa de 0.6173 a 0.6155, y lo mismo ocurre con la precisión y el Recall. Diferencias de ese nivel son mínimas y no representan una caída significativa en el desempeño del modelo.

Esto nos indica con claridad que el modelo no está sobreajustado. El sobreajuste se daría si el modelo hubiera memorizado los datos de entrenamiento, obteniendo métricas muy altas en ese conjunto pero fallando considerablemente al enfrentarse a datos nuevos. Aquí ese comportamiento no se presenta: el modelo se comporta de forma consistente en ambos escenarios, y la matriz de confusión del entrenamiento muestra un patrón muy similar al de prueba, con la diagonal concentrando la mayor cantidad de observaciones en los tres casos.

Lo que sí se puede decir es que el modelo tiene un desempeño moderado en general. Un 61% de exactitud está lejos de ser óptimo, pero no se puede atribuir a sobreajuste. KNN tiene un techo de desempeño en este dataset, probablemente limitado por la alta dimensionalidad de los datos, que como se vio en la clase, KNN funciona mejor cuando no hay muchas variables, algo que no se cumple en este escenario.

---


## **Actividad 8: Validación Cruzada**

Para complementar el modelo base, se aplicó validación cruzada de 5 folds. La idea es no depender de una sola partición interna del conjunto de entrenamiento, sino evaluar el modelo varias veces sobre subconjuntos distintos y escoger la configuración que mantenga un comportamiento más estable. En esta actividad se validó únicamente el valor de k, manteniendo fija la distancia euclidiana p = 2 y el kernel rectangular para comparar el efecto de la validación cruzada contra el modelo inicial.

```{r knn-validacion-cruzada}
# Version no ordenada de la variable respuesta para los modelos de clasificacion
niveles_precio <- c("Economica", "Intermedia", "Cara")
y_train_clf_factor <- factor(as.character(y_train_clf), levels = niveles_precio)
y_test_clf_factor  <- factor(as.character(y_test_clf),  levels = niveles_precio)

# Accuracy base en escala 0-1 para facilitar comparaciones
acc_knn_clf_base <- exactitud_knn_clf / 100

# Funcion auxiliar para garantizar valores impares de k
crear_k_impares <- function(valores) {
  valores <- ifelse(valores %% 2 == 0, valores + 1, valores)
  sort(unique(valores[valores > 0]))
}

# Grid reducido: solo se prueba k con CV, manteniendo la distancia euclidiana
k_grid_reg_cv <- crear_k_impares(c(k_inicial - 60, k_inicial - 30, k_inicial, k_inicial + 30, k_inicial + 60))
k_grid_clf_cv <- crear_k_impares(c(k_knn_clf - 60, k_knn_clf - 30, k_knn_clf, k_knn_clf + 30, k_knn_clf + 60))

ctrl_cv_reg <- trainControl(method = "cv", number = 5)
ctrl_cv_clf <- trainControl(method = "cv", number = 5)

set.seed(42)
modelo_knn_reg_cv <- caret::train(
  x = X_train,
  y = y_train,
  method = "kknn",
  trControl = ctrl_cv_reg,
  tuneGrid = expand.grid(
    kmax = k_grid_reg_cv,
    distance = 2,
    kernel = "rectangular"
  ),
  metric = "RMSE"
)

pred_knn_reg_cv <- predict(modelo_knn_reg_cv, newdata = X_test)
rmse_knn_reg_cv <- round(calc_rmse(y_test, pred_knn_reg_cv), 2)
mae_knn_reg_cv  <- round(calc_mae(y_test, pred_knn_reg_cv), 2)
r2_knn_reg_cv   <- round(calc_r2(y_test, pred_knn_reg_cv), 4)

set.seed(42)
modelo_knn_clf_cv <- caret::train(
  x = X_train_clf,
  y = y_train_clf_factor,
  method = "kknn",
  trControl = ctrl_cv_clf,
  tuneGrid = expand.grid(
    kmax = k_grid_clf_cv,
    distance = 2,
    kernel = "rectangular"
  ),
  metric = "Accuracy"
)

pred_knn_clf_cv <- predict(modelo_knn_clf_cv, newdata = X_test_clf)
cm_knn_clf_cv   <- confusionMatrix(pred_knn_clf_cv, y_test_clf_factor)
acc_knn_clf_cv  <- as.numeric(cm_knn_clf_cv$overall["Accuracy"])

metricas_clf_cv <- as.data.frame(cm_knn_clf_cv$byClass)[, c("Precision", "Recall", "F1")]
precision_knn_clf_cv <- round(mean(metricas_clf_cv$Precision, na.rm = TRUE), 4)
recall_knn_clf_cv    <- round(mean(metricas_clf_cv$Recall, na.rm = TRUE), 4)
f1_knn_clf_cv        <- round(mean(metricas_clf_cv$F1, na.rm = TRUE), 4)

resumen_cv_reg <- data.frame(
  Modelo = c("KNN base", "KNN con validacion cruzada"),
  K = c(k_inicial, modelo_knn_reg_cv$bestTune$kmax),
  RMSE = c(rmse_knn_reg, rmse_knn_reg_cv),
  MAE = c(mae_knn_reg, mae_knn_reg_cv),
  R2 = c(r2_knn_reg, r2_knn_reg_cv)
)

resumen_cv_clf <- data.frame(
  Modelo = c("KNN base", "KNN con validacion cruzada"),
  K = c(k_knn_clf, modelo_knn_clf_cv$bestTune$kmax),
  Accuracy = round(c(acc_knn_clf_base, acc_knn_clf_cv) * 100, 2),
  Precision_macro = round(c(precision_macro, precision_knn_clf_cv), 4),
  Recall_macro = round(c(recall_macro, recall_knn_clf_cv), 4),
  F1_macro = round(c(f1_macro, f1_knn_clf_cv), 4)
)

resumen_cv_reg
resumen_cv_clf
```

En regresión, la validación cruzada seleccionó k = `r modelo_knn_reg_cv$bestTune$kmax`. Al comparar contra el modelo base, el desempeño `r ifelse(rmse_knn_reg_cv < rmse_knn_reg, "mejoró", "se mantuvo muy parecido")`: el RMSE pasó de `r rmse_knn_reg` a `r rmse_knn_reg_cv`, el MAE de `r mae_knn_reg` a `r mae_knn_reg_cv` y el R2 de `r r2_knn_reg` a `r r2_knn_reg_cv`. Esto sugiere que ajustar k mediante validación cruzada ayuda a estabilizar el modelo, aunque no necesariamente resuelve por completo la dificultad que tiene KNN para aproximar el precio exacto en este dataset.

En clasificación, la validación cruzada eligió k = `r modelo_knn_clf_cv$bestTune$kmax`. La exactitud en prueba `r ifelse(acc_knn_clf_cv > acc_knn_clf_base, "mejoró", "no superó al modelo base por un margen importante")`, pasando de `r round(acc_knn_clf_base * 100, 2)`% a `r round(acc_knn_clf_cv * 100, 2)`%. Las métricas macro también quedaron en un rango muy similar, lo cual refuerza la idea de que el modelo es estable y no depende excesivamente de una sola selección de vecinos.

---

## **Actividad 9: Tuneo de Hiperparámetros**

En KNN no solo puede ajustarse el número de vecinos. También pueden tunearse la métrica de distancia y, dependiendo de la implementación, la forma de ponderar a los vecinos. En el caso de `kknn`, los parámetros más importantes son:

- `kmax`: cantidad de vecinos más cercanos.
- `distance`: parámetro p de la distancia de Minkowski.
- `kernel`: esquema de ponderación de los vecinos.

Con eso en mente, se probó una malla de valores representativos para regresión y clasificación usando nuevamente validación cruzada de 5 folds.

```{r knn-tuneo-hiperparametros}
# Grid mas amplio para el tuneo completo
k_grid_tune <- crear_k_impares(c(11, 21, 51, 101, 151, k_inicial))

grid_tune <- expand.grid(
  kmax = k_grid_tune,
  distance = c(1, 2, 3),
  kernel = c("rectangular", "optimal")
)

ctrl_tune_reg <- trainControl(method = "cv", number = 5)
ctrl_tune_clf <- trainControl(method = "cv", number = 5)

set.seed(42)
modelo_knn_reg_tuned <- caret::train(
  x = X_train,
  y = y_train,
  method = "kknn",
  trControl = ctrl_tune_reg,
  tuneGrid = grid_tune,
  metric = "RMSE"
)

pred_knn_reg_tuned <- predict(modelo_knn_reg_tuned, newdata = X_test)
rmse_knn_reg_tuned <- round(calc_rmse(y_test, pred_knn_reg_tuned), 2)
mae_knn_reg_tuned  <- round(calc_mae(y_test, pred_knn_reg_tuned), 2)
r2_knn_reg_tuned   <- round(calc_r2(y_test, pred_knn_reg_tuned), 4)

set.seed(42)
modelo_knn_clf_tuned <- caret::train(
  x = X_train_clf,
  y = y_train_clf_factor,
  method = "kknn",
  trControl = ctrl_tune_clf,
  tuneGrid = grid_tune,
  metric = "Accuracy"
)

pred_knn_clf_tuned <- predict(modelo_knn_clf_tuned, newdata = X_test_clf)
cm_knn_clf_tuned   <- confusionMatrix(pred_knn_clf_tuned, y_test_clf_factor)
acc_knn_clf_tuned  <- as.numeric(cm_knn_clf_tuned$overall["Accuracy"])

metricas_clf_tuned <- as.data.frame(cm_knn_clf_tuned$byClass)[, c("Precision", "Recall", "F1")]
precision_knn_clf_tuned <- round(mean(metricas_clf_tuned$Precision, na.rm = TRUE), 4)
recall_knn_clf_tuned    <- round(mean(metricas_clf_tuned$Recall, na.rm = TRUE), 4)
f1_knn_clf_tuned        <- round(mean(metricas_clf_tuned$F1, na.rm = TRUE), 4)

resumen_tune_reg <- data.frame(
  Modelo = c("KNN base", "KNN con CV", "KNN tuneado"),
  RMSE = c(rmse_knn_reg, rmse_knn_reg_cv, rmse_knn_reg_tuned),
  MAE = c(mae_knn_reg, mae_knn_reg_cv, mae_knn_reg_tuned),
  R2 = c(r2_knn_reg, r2_knn_reg_cv, r2_knn_reg_tuned)
)

resumen_tune_clf <- data.frame(
  Modelo = c("KNN base", "KNN con CV", "KNN tuneado"),
  Accuracy = round(c(acc_knn_clf_base, acc_knn_clf_cv, acc_knn_clf_tuned) * 100, 2),
  Precision_macro = round(c(precision_macro, precision_knn_clf_cv, precision_knn_clf_tuned), 4),
  Recall_macro = round(c(recall_macro, recall_knn_clf_cv, recall_knn_clf_tuned), 4),
  F1_macro = round(c(f1_macro, f1_knn_clf_cv, f1_knn_clf_tuned), 4)
)

cat("Mejor configuracion en regresion:\n")
modelo_knn_reg_tuned$bestTune

cat("\nMejor configuracion en clasificacion:\n")
modelo_knn_clf_tuned$bestTune

resumen_tune_reg
resumen_tune_clf
```

Con el tuneo completo, el mejor modelo de regresión obtuvo un RMSE de `r rmse_knn_reg_tuned`, un MAE de `r mae_knn_reg_tuned` y un R2 de `r r2_knn_reg_tuned`. Comparado con el modelo base, `r ifelse(rmse_knn_reg_tuned < rmse_knn_reg, "sí hubo mejora", "no hubo una mejora importante")`. Esto tiene sentido porque KNN es muy sensible tanto al valor de k como a la forma en que se mide la cercanía entre observaciones.

En clasificación, el mejor modelo tuneado alcanzó una exactitud de `r round(acc_knn_clf_tuned * 100, 2)`%, con precisión macro de `r precision_knn_clf_tuned`, recall macro de `r recall_knn_clf_tuned` y F1 macro de `r f1_knn_clf_tuned`. Frente al modelo base, `r ifelse(acc_knn_clf_tuned > acc_knn_clf_base, "sí mejoró", "la mejora fue marginal o no superó claramente al modelo inicial")`. En otras palabras, el tuneo sí ayuda a extraer el mejor desempeño posible de KNN, aunque el algoritmo sigue teniendo un techo marcado por la estructura del dataset.

---

## **Actividad 10: Métrica de Distancia y Valor de P**

```{r mejor-distancia-p}
nombre_distancia <- function(p) {
  if (isTRUE(all.equal(as.numeric(p), 1))) {
    "Manhattan"
  } else if (isTRUE(all.equal(as.numeric(p), 2))) {
    "Euclidiana"
  } else {
    paste0("Minkowski (p = ", p, ")")
  }
}

explicar_distancia <- function(p) {
  if (isTRUE(all.equal(as.numeric(p), 1))) {
    "porque suma diferencias absolutas y reduce el efecto de diferencias extremas en una sola variable, algo util cuando hay bastantes predictores numericos."
  } else if (isTRUE(all.equal(as.numeric(p), 2))) {
    "porque, una vez normalizados los datos, aprovecha bien la cercania geometrica tradicional entre propiedades similares."
  } else {
    paste0("porque con p = ", p, " se obtiene un punto intermedio dentro de la familia de Minkowski, ajustando cuanto se penalizan diferencias grandes entre observaciones.")
  }
}

metrica_reg <- nombre_distancia(modelo_knn_reg_tuned$bestTune$distance)
metrica_clf <- nombre_distancia(modelo_knn_clf_tuned$bestTune$distance)
razon_reg   <- explicar_distancia(modelo_knn_reg_tuned$bestTune$distance)
razon_clf   <- explicar_distancia(modelo_knn_clf_tuned$bestTune$distance)

resumen_mejor_distancia <- data.frame(
  Modelo = c("Regresion", "Clasificacion"),
  K = c(modelo_knn_reg_tuned$bestTune$kmax, modelo_knn_clf_tuned$bestTune$kmax),
  Distancia = c(metrica_reg, metrica_clf),
  P = c(modelo_knn_reg_tuned$bestTune$distance, modelo_knn_clf_tuned$bestTune$distance),
  Kernel = c(as.character(modelo_knn_reg_tuned$bestTune$kernel), as.character(modelo_knn_clf_tuned$bestTune$kernel))
)

resumen_mejor_distancia
```

La mejor métrica de distancia no se define en abstracto, sino que es la que logra el mejor desempeño empírico en validación cruzada para este problema concreto. En regresión, la mejor configuración fue: k = `r modelo_knn_reg_tuned$bestTune$kmax`, distancia `r metrica_reg`, valor de p = `r modelo_knn_reg_tuned$bestTune$distance` y kernel `r as.character(modelo_knn_reg_tuned$bestTune$kernel)`. En clasificación, la mejor configuración fue: k = `r modelo_knn_clf_tuned$bestTune$kmax`, distancia `r metrica_clf`, valor de p = `r modelo_knn_clf_tuned$bestTune$distance` y kernel `r as.character(modelo_knn_clf_tuned$bestTune$kernel)`.

En términos prácticos, estas métricas resultan adecuadas porque `r razon_reg` en regresión y `r razon_clf` en clasificación. Además, como todas las variables fueron normalizadas antes de entrenar, la comparación de distancias es más justa: ninguna variable domina artificialmente a las demás por su escala. Por eso el valor de p encontrado por el tuneo es precisamente el que mejor equilibra la noción de similitud entre propiedades dentro de este dataset.

---

## **Actividad 11: Comparación Final de Clasificación**

Para cerrar el análisis, se comparó el mejor modelo de KNN contra los modelos de clasificación trabajados en laboratorios anteriores: árbol de decisión, random forest y naive bayes. También se midió el tiempo de procesamiento usando exactamente el mismo conjunto de entrenamiento y de prueba para que la comparación fuera válida.

```{r comparacion-final-clasificacion}
# Funcion auxiliar para resumir modelos de clasificacion
resumen_clasificacion <- function(obs, pred, modelo, tiempo) {
  obs  <- factor(as.character(obs), levels = niveles_precio)
  pred <- factor(as.character(pred), levels = niveles_precio)
  cm <- confusionMatrix(pred, obs)
  by <- as.data.frame(cm$byClass)[, c("Precision", "Recall", "F1")]
  data.frame(
    Modelo = modelo,
    Accuracy = round(as.numeric(cm$overall["Accuracy"]) * 100, 2),
    Precision_macro = round(mean(by$Precision, na.rm = TRUE), 4),
    Recall_macro = round(mean(by$Recall, na.rm = TRUE), 4),
    F1_macro = round(mean(by$F1, na.rm = TRUE), 4),
    Tiempo_segundos = round(as.numeric(tiempo), 3)
  )
}

# Medicion de tiempos con reentrenamiento/prediccion bajo las mismas condiciones
set.seed(42)
tiempo_arbol_clf <- system.time({
  modelo_arbol_tmp <- rpart(price_cat ~ ., data = train_tree_clf, method = "class")
  pred_arbol_tmp <- predict(modelo_arbol_tmp, newdata = test_tree_clf, type = "class")
})[["elapsed"]]

set.seed(42)
tiempo_rf_clf <- system.time({
  modelo_rf_tmp <- randomForest(price_cat ~ ., data = train_tree_clf, ntree = 100)
  pred_rf_tmp <- predict(modelo_rf_tmp, newdata = test_tree_clf)
})[["elapsed"]]

tiempo_nb_clf <- system.time({
  modelo_nb_tmp <- naiveBayes(price_cat ~ ., data = train_clf %>% select(-price))
  pred_nb_tmp <- predict(modelo_nb_tmp, newdata = test_clf %>% select(-price, -price_cat))
})[["elapsed"]]

set.seed(42)
tiempo_knn_clf_tuned <- system.time({
  modelo_knn_tmp <- caret::train(
    x = X_train_clf,
    y = y_train_clf_factor,
    method = "kknn",
    trControl = trainControl(method = "none"),
    tuneGrid = modelo_knn_clf_tuned$bestTune,
    metric = "Accuracy"
  )
  pred_knn_tmp <- predict(modelo_knn_tmp, newdata = X_test_clf)
})[["elapsed"]]

resumen_final_clf <- bind_rows(
  resumen_clasificacion(y_test_clf_factor, pred_arbol_clf, "Arbol de decision", tiempo_arbol_clf),
  resumen_clasificacion(y_test_clf_factor, pred_rf_clf, "Random Forest", tiempo_rf_clf),
  resumen_clasificacion(y_test_clf_factor, pred_nb_clf, "Naive Bayes", tiempo_nb_clf),
  resumen_clasificacion(y_test_clf_factor, pred_knn_clf_tuned, "KNN tuneado", tiempo_knn_clf_tuned)
) %>%
  arrange(desc(Accuracy), desc(F1_macro))

resumen_final_reg <- data.frame(
  Modelo = c("Regresion lineal", "Arbol de regresion", "Random Forest regresion", "Naive Bayes regresion", "KNN tuneado"),
  RMSE = c(rmse_lm, rmse_arbol_reg, rmse_rf_reg, rmse_nb_reg, rmse_knn_reg_tuned),
  MAE = c(mae_lm, mae_arbol_reg, mae_rf_reg, mae_nb_reg, mae_knn_reg_tuned),
  R2 = c(r2_lm, r2_arbol_reg, r2_rf_reg, r2_nb_reg, r2_knn_reg_tuned)
) %>%
  arrange(RMSE)

mejor_modelo_clf <- resumen_final_clf$Modelo[which.max(resumen_final_clf$Accuracy)][1]
modelo_mas_lento <- resumen_final_clf$Modelo[which.max(resumen_final_clf$Tiempo_segundos)][1]
mejor_modelo_reg <- resumen_final_reg$Modelo[which.min(resumen_final_reg$RMSE)][1]

cat("Resumen final de clasificacion:\n")
resumen_final_clf

cat("\nResumen final de regresion:\n")
resumen_final_reg
```

En clasificación, el mejor modelo fue `r mejor_modelo_clf`, ya que obtuvo la mayor exactitud y, al mismo tiempo, el F1 macro más sólido entre las alternativas comparadas. Esto es importante porque no basta con acertar mucho en promedio; también interesa mantener un desempeño equilibrado entre las tres clases de precio. Por otro lado, el modelo que más se demoró en procesar fue `r modelo_mas_lento`, lo cual tiene sentido porque algunos algoritmos invierten más tiempo en construir el modelo o en buscar vecinos al momento de predecir.

Si la pregunta se enfoca en predecir el precio exacto de una propiedad, entonces el mejor modelo global sigue siendo `r mejor_modelo_reg`, porque presentó el menor RMSE y el mayor R2 dentro de todos los modelos de regresión comparados. En cambio, si el objetivo es clasificar las propiedades en económica, intermedia o cara, entonces debe escogerse el mejor modelo de la tabla de clasificación anterior, que para este experimento fue `r mejor_modelo_clf`.

En conclusión, KNN fue útil como punto de comparación y mostró que puede dar resultados razonables, sobre todo en clasificación. Después de aplicar validación cruzada y tuneo, su desempeño mejora o se estabiliza, pero la decisión final debe tomarse con base en las tablas anteriores: métricas de error para regresión, accuracy y F1 para clasificación, y también el tiempo de procesamiento. En este laboratorio queda claro que no existe un algoritmo universalmente mejor; el modelo más conveniente es el que ofrece el mejor equilibrio entre precisión, estabilidad y costo computacional para el objetivo concreto del negocio.
