---
title: "Laboratorio 6 - K-Nearest Neighbors (KNN)"
author: "Bryan Martínez, Adriana Palacios, y Nery Molina"
date: "`r Sys.Date()`"
output:
  pdf_document:
    latex_engine: xelatex
  html_document:
    df_print: paged
---

```{r setup, include=FALSE}
knitr::opts_chunk$set(echo = TRUE, warning = FALSE, message = FALSE)
library(dplyr)
library(ggplot2)
library(class)
library(FNN)
library(kknn)
library(caret)
library(e1071)
library(rpart)
library(rpart.plot)
library(randomForest)
load("listings.RData")
```

## **Repositorio**

https://github.com/Bamo0507/Laboratorio6_KNN

---

## **Preprocesamiento — Reutilizado de laboratorios anteriores**

Se aplica exactamente el mismo preprocesamiento, semilla y partición de los Laboratorios 3, 4 y 5 para garantizar que todos los modelos sean comparables bajo las mismas condiciones.

```{r preprocesamiento}
listings$price <- as.numeric(gsub("[$,]", "", listings$price))

vars_eliminar <- c(
  "id", "listing_url", "scrape_id", "picture_url",
  "host_id", "host_url", "host_thumbnail_url", "host_picture_url",
  "name", "description", "neighborhood_overview", "host_about",
  "host_name", "host_location", "amenities", "host_verifications",
  "source", "last_scraped", "calendar_last_scraped", "calendar_updated",
  "host_since", "first_review", "last_review",
  "bathrooms_text", "host_total_listings_count", "neighbourhood",
  "minimum_nights_avg_ntm", "maximum_nights_avg_ntm",
  "number_of_reviews_ltm", "number_of_reviews_l30d", "number_of_reviews_ly",
  "calculated_host_listings_count_entire_homes",
  "calculated_host_listings_count_private_rooms",
  "calculated_host_listings_count_shared_rooms",
  "estimated_revenue_l365d",
  "host_has_profile_pic", "neighbourhood_group_cleansed"
)

listings_clean <- listings[, !(names(listings) %in% vars_eliminar)]
```

```{r division}
listings_model <- listings_clean[!is.na(listings_clean$price), ]

set.seed(42)
trainIndex <- sample(seq_len(nrow(listings_model)), size = floor(0.7 * nrow(listings_model)))
train <- listings_model[ trainIndex, ]
test  <- listings_model[-trainIndex, ]

cat("Total de filas en dataset:", nrow(listings_model), "\n")
cat("Datos entrenamiento:", nrow(train), "\n")
cat("Datos prueba:", nrow(test), "\n")
```

```{r datos-numericos}
train_num <- na.omit(train[, sapply(train, is.numeric)])
test_num  <- test[, names(train_num)]
test_num  <- na.omit(test_num)

cat("Predictores numéricos disponibles:", ncol(train_num) - 1, "\n")
cat("Filas en entrenamiento (numérico):", nrow(train_num), "\n")
cat("Filas en prueba (numérico):", nrow(test_num), "\n")
```

```{r variable-categorica}
q33 <- as.numeric(quantile(train_num$price, probs = 0.33, na.rm = TRUE))
q67 <- as.numeric(quantile(train_num$price, probs = 0.67, na.rm = TRUE))

train_clf <- train_num %>%
  mutate(
    price_cat = cut(
      price,
      breaks = c(-Inf, q33, q67, Inf),
      labels = c("Economica", "Intermedia", "Cara"),
      right = TRUE,
      ordered_result = TRUE
    )
  )

test_clf <- test_num %>%
  mutate(
    price_cat = cut(
      price,
      breaks = c(-Inf, q33, q67, Inf),
      labels = c("Economica", "Intermedia", "Cara"),
      right = TRUE,
      ordered_result = TRUE
    )
  )

cat("Limite superior Economica:", q33, "\n")
cat("Limite superior Intermedia:", q67, "\n")
```

---

## **Escalado de datos — Normalización Min-Max**

EXPLCIACION PENDIENTE PARA ESCALADO

$$x_{\text{norm}} = \frac{x - x_{\min}}{x_{\max} - x_{\min}}$$

El mínimo y máximo se calculan **únicamente sobre el conjunto de entrenamiento** y se aplican tanto a entrenamiento como a prueba. Esto evita filtración de información del conjunto de prueba hacia el modelo. EXPLICACION PENDIENTE

```{r escalado}
# Calcular min y max de cada columna en entrenamiento
mins <- apply(train_num, 2, min, na.rm = TRUE)
maxs <- apply(train_num, 2, max, na.rm = TRUE)

# Función de normalización Min-Max
min_max_scale <- function(x, min_val, max_val) {
  rango <- max_val - min_val
  if (rango == 0) return(rep(0, length(x)))   # columna constante
  (x - min_val) / rango
}

# Aplicar normalización columna por columna
train_scaled <- as.data.frame(mapply(min_max_scale, train_num, mins, maxs))
test_scaled  <- as.data.frame(mapply(min_max_scale, test_num,  mins, maxs))

# Separar predictores y variable objetivo (precio)
X_train <- train_scaled %>% select(-price)
X_test  <- test_scaled  %>% select(-price)
y_train <- train_num$price
y_test  <- test_num$price

cat("Rango de price en train escalado: [",
    round(min(train_scaled$price), 4), ",",
    round(max(train_scaled$price), 4), "]\n")
cat("Dimensiones predictores entrenamiento:", nrow(X_train), "x", ncol(X_train), "\n")
```

```{r escalado-clasificacion}
# Conjuntos escalados para clasificación (sin la columna price, con price_cat)
train_clf_scaled <- train_scaled %>%
  select(-price) %>%
  mutate(price_cat = train_clf$price_cat)

test_clf_scaled <- test_scaled %>%
  select(-price) %>%
  mutate(price_cat = test_clf$price_cat)

X_train_clf <- train_clf_scaled %>% select(-price_cat)
X_test_clf  <- test_clf_scaled  %>% select(-price_cat)
y_train_clf <- train_clf_scaled$price_cat
y_test_clf  <- test_clf_scaled$price_cat
```

```{r funciones-metricas, include=FALSE}
calc_rmse <- function(obs, pred) sqrt(mean((obs - pred)^2, na.rm = TRUE))
calc_mae  <- function(obs, pred) mean(abs(obs - pred), na.rm = TRUE)
calc_r2   <- function(obs, pred) {
  ss_res <- sum((obs - pred)^2, na.rm = TRUE)
  ss_tot <- sum((obs - mean(obs, na.rm = TRUE))^2, na.rm = TRUE)
  1 - ss_res / ss_tot
}
```

---

## **Resultados de modelos anteriores**

Esta sección re-entrena los mejores modelos de los Laboratorios 3, 4 y 5 sobre los mismos conjuntos de entrenamiento y prueba para tener sus métricas disponibles en la comparación final.

### Regresión Lineal (Lab 3)

```{r lm-lab3}
vars_mejor <- c(
  "host_listings_count", "accommodates", "bathrooms", "bedrooms", "beds",
  "minimum_nights", "maximum_nights", "minimum_minimum_nights", "maximum_minimum_nights",
  "availability_365", "estimated_occupancy_l365d",
  "review_scores_cleanliness", "review_scores_location", "review_scores_value",
  "calculated_host_listings_count"
)

vars_disponibles <- intersect(vars_mejor, names(train_num))
train_lm <- train_num[, c(vars_disponibles, "price")]
test_lm  <- test_num[,  c(vars_disponibles, "price")]

modelo_lm <- lm(price ~ ., data = train_lm)
pred_lm   <- predict(modelo_lm, newdata = test_lm)

rmse_lm <- round(calc_rmse(test_lm$price, pred_lm), 2)
mae_lm  <- round(calc_mae(test_lm$price, pred_lm), 2)
r2_lm   <- round(calc_r2(test_lm$price, pred_lm), 4)

cat("Regresion Lineal — RMSE:", rmse_lm, "| MAE:", mae_lm, "| R2:", r2_lm, "\n")
```

### Árbol de Regresión (Lab 4)

```{r arbol-reg-lab4}
arbol_reg <- rpart(price ~ ., data = train_num, method = "anova",
                   control = rpart.control(maxdepth = 8))
pred_arbol_reg <- predict(arbol_reg, newdata = test_num)

rmse_arbol_reg <- round(calc_rmse(test_num$price, pred_arbol_reg), 2)
mae_arbol_reg  <- round(calc_mae(test_num$price, pred_arbol_reg), 2)
r2_arbol_reg   <- round(calc_r2(test_num$price, pred_arbol_reg), 4)

cat("Arbol Regresion (depth=8) — RMSE:", rmse_arbol_reg, "| MAE:", mae_arbol_reg, "| R2:", r2_arbol_reg, "\n")
```

### Random Forest Regresión (Lab 4)

```{r rf-reg-lab4}
set.seed(42)
rf_reg <- randomForest(price ~ ., data = train_num, ntree = 100, importance = TRUE)
pred_rf_reg <- predict(rf_reg, newdata = test_num)

rmse_rf_reg <- round(calc_rmse(test_num$price, pred_rf_reg), 2)
mae_rf_reg <- round(calc_mae(test_num$price, pred_rf_reg), 2)
r2_rf_reg <- round(calc_r2(test_num$price, pred_rf_reg), 4)

cat("Random Forest Regresion — RMSE:", rmse_rf_reg, "| MAE:", mae_rf_reg, "| R2:", r2_rf_reg, "\n")
```

### Árbol de Clasificación (Lab 4)

```{r arbol-clf-lab4}
train_tree_clf <- train_clf %>% select(-price)
test_tree_clf  <- test_clf  %>% select(-price)

set.seed(42)
arbol_clf <- rpart(price_cat ~ ., data = train_tree_clf, method = "class")
pred_arbol_clf <- predict(arbol_clf, newdata = test_tree_clf, type = "class")

exactitud_arbol_clf <- round(
  mean(as.character(pred_arbol_clf) == as.character(test_tree_clf$price_cat), na.rm = TRUE) * 100, 2
)
cat("Arbol Clasificacion — Exactitud:", exactitud_arbol_clf, "%\n")
```

### Random Forest Clasificación (Lab 4)

```{r rf-clf-lab4}
set.seed(42)
rf_clf <- randomForest(price_cat ~ ., data = train_tree_clf, ntree = 100)
pred_rf_clf <- predict(rf_clf, newdata = test_tree_clf)

exactitud_rf_clf <- round(
  mean(as.character(pred_rf_clf) == as.character(test_tree_clf$price_cat), na.rm = TRUE) * 100, 2
)
cat("Random Forest Clasificacion — Exactitud:", exactitud_rf_clf, "%\n")
```

### Naive Bayes Regresión (Lab 5)

```{r nb-reg-lab5}
# Discretizacion con 20 percentiles (misma logica que Lab 5)
price_breaks_nb <- unique(quantile(train_num$price, probs = seq(0, 1, by = 0.05), na.rm = TRUE))

train_nb_reg <- train_num %>%
  mutate(price_bin = cut(price, breaks = price_breaks_nb,
                         include.lowest = TRUE, ordered_result = FALSE)) %>%
  select(-price)

bin_means_nb <- train_num %>%
  mutate(price_bin = cut(price, breaks = price_breaks_nb, include.lowest = TRUE)) %>%
  group_by(price_bin) %>%
  summarise(bin_mean = mean(price, na.rm = TRUE), .groups = "drop")

test_nb_reg <- test_num %>%
  mutate(price_bin = cut(price, breaks = price_breaks_nb,
                         include.lowest = TRUE, ordered_result = FALSE)) %>%
  select(-price)

modelo_nb_reg <- naiveBayes(price_bin ~ ., data = train_nb_reg)
pred_nb_bin   <- predict(modelo_nb_reg, newdata = test_nb_reg)
pred_nb_num   <- bin_means_nb$bin_mean[
  match(as.character(pred_nb_bin), as.character(bin_means_nb$price_bin))
]

rmse_nb_reg <- round(calc_rmse(test_num$price, pred_nb_num), 2)
mae_nb_reg  <- round(calc_mae(test_num$price, pred_nb_num), 2)
r2_nb_reg   <- round(calc_r2(test_num$price, pred_nb_num), 4)

cat("Naive Bayes Regresion — RMSE:", rmse_nb_reg, "| MAE:", mae_nb_reg, "| R2:", r2_nb_reg, "\n")
```

### Naive Bayes Clasificación (Lab 5)

```{r nb-clf-lab5}
modelo_nb_clf  <- naiveBayes(price_cat ~ ., data = train_clf %>% select(-price))
pred_nb_clf    <- predict(modelo_nb_clf, newdata = test_clf %>% select(-price, -price_cat))

exactitud_nb_clf <- round(
  mean(as.character(pred_nb_clf) == as.character(test_clf$price_cat), na.rm = TRUE) * 100, 2
)
cat("Naive Bayes Clasificacion — Exactitud:", exactitud_nb_clf, "%\n")
```

---

## **Actividad 1: Modelo de Regresión con KNN**

---

## **Actividad 2: Análisis de Resultados del Modelo de Regresión**

---

## **Actividad 3: Comparación con Modelos de Regresión Anteriores**

---

## **Actividades 4 y 5: Modelo de Clasificación con KNN y Evaluación en Prueba**

---

## **Actividad 6: Matriz de Confusión**

---

## **Actividad 7: Análisis de Sobreajuste**

---

## **Actividad 8: Validación Cruzada**

---

## **Actividad 9: Tuneo de Hiperparámetros**

---

## **Actividad 10: Métrica de Distancia y Valor de P**

---

## **Actividad 11: Comparación Final de Clasificación**
